臺灣新竹地方法院民事裁定
110年度消債清字第26號
聲  請  人  
即債務人    柯秀明  

代  理  人  余嘉勳律師(法律扶助律師)
相  對  人  
即債權人    台北富邦商業銀行股份有限公司


法定代理人  陳聖德  



相  對  人  
即債權人    渣打國際商業銀行股份有限公司

法定代理人  龐維哲  
相  對  人  
即債權人    遠東國際商業銀行股份有限公司

法定代理人  周添財  


相  對  人  
即債權人    星展(台灣)商業銀行股份有限公司


法定代理人  伍維洪  



上列聲請人因消費者債務清理事件聲請清算，本院裁定如下：
　主　文
聲請駁回。
聲請費用由聲請人負擔。
　　理　由
一、按債務人不能清償債務或有不能清償之虞者，得依消費者債
    務清理條例所定更生或清算程序，清理其債務；債務人對於
    金融機構負債務者，在聲請更生或清算前，應向最大債權金
    融機構請求協商債務清償方案，或向其住、居所地之法院或
    鄉、鎮、市、區調解委員會聲請債務清理之調解。協商或調
    解成立者，債務人不得聲請更生或清算。但因不可歸責於己
    之事由，致履行有困難者，不在此限，消費者債務清理條例
    （下稱消債條例）第3條、第151條第1項、第7項分別定有明
    文。所謂「不可歸責於己之事由」，係指金融機構所定之協
    商條件過苛，致債務人於清償協商金額後，即無法維持其基
    本生活，或債務人於履行協商條件期間，因非自願性失業、
    工作能力減損、減薪或其他非於協商成立時所能預期之事由
    ，而致收入減少，或因扶養人數增加、債務人或其家人傷病
    或其他非於協商成立時所能預期之事由，而致支出增加等情
    事。次按法院裁定開始清算程序前，得依職權訊問債務人、
    債權人及其他關係人，並得定期命債務人據實報告清算聲請
    前二年內財產變動之狀況。債務人違反前項報告義務者，法
    院得駁回清算之聲請。聲請更生或清算不合程式或不備其他
    要件者，法院應以裁定駁回之。但其情形可以補正者，法院
    應定期間先命補正。法院就更生或清算之聲請駁回裁定前，
    應使債務人有到場陳述意見之機會，消債條例第82條、第8
    條、第11條之1分別定有明文。蓋債務人於法院裁准消費者
    債務清理程序開啟前，基於謀求自身經濟生活更生之目的，
    當以積極誠實之態度，配合法院進行各項程序。法院雖依消
    債條例第10條之規定，有依職權調查必要之事實及證據之責
    ，然基於債務人對自身財務、信用、工作之狀況，本應知之
    最詳之理，且按消債條例第44條、第46條第3款、第82條之
    意旨，苟債務人怠於配合法院調查，或有不實陳述之情形，
    法院亦得駁回債務人之聲請，顯見消債條例藉由課予債務人
    協力義務之方式，以示其確有債務清理之誠意。
二、聲請意旨略以：
　　聲請人前因有不能清償債務之情事，而積欠債務總額新臺幣
    （下同）共626,455元，聲請人前曾於104年與銀行協商成立
    ，並依約還款半年以上，嗣因聲請人母親罹患疾病多次入院
    治療，聲請人為照顧母親，致收入不足以應付支出而毀諾。
    為此，爰依消債條例請求裁定准許清算等語。
三、經查：
㈠、聲請人提出本件清算程序之聲請前，曾於104年間與台北富邦
    商業銀行股份有限公司（下稱富邦銀行）協商成立，約定自
    104年4月10日起，每月以5,031元，分130期，年利率3％，依
    各債權銀行債權金額比例清償各項債務，至全部清償為止，
    有前置協商機制協議書在卷可稽（本院卷第159-161頁），
    並經本院依職權調閱臺灣士林地方法院110年度司執字第224
    19號執行案卷查明。是本院所應審究者，為聲請人就該協商
    還款方案是否符合「因不可歸責於己之事由致履行有困難」
    之要件，及聲請人是否已不能維持符合人性尊嚴之最基本生
    活條件，而有「不能清償債務或有不能清償之虞」之情形。
㈡、聲請人主張其曾於104年間與銀行達成協商，惟後因聲請人母親生病，導致支出增加而無法負擔每月5,031元之還款方案。以聲請人於104年之投保薪資19,273元計算（本院卷第51頁），依行政院衛生福利部公告之歷年最低生活費一覽表（104年為10,869元），聲請人每月必要生活費用為最低生活費用之1.2倍13,043元，聲請人當時之收入扣除必要生活支出後賸餘6,230元，尚可負擔前開還款方案。聲請人雖陳稱其因母親生病，須支出醫藥及照護費用，固據其提出其母親之病歷為證，然上開病歷僅能證明其母親於104年10月15日因病住院等事實，無從據以證明聲請人確因其母親生病而支出醫藥費之事實。況該還款方案係自104年4月起清償，聲請人僅繳納4期（104年7月份）即毀諾，有台北富邦商業銀行股份有限公司之陳報狀附卷可參（本院卷第151頁），與聲請人稱因支出醫療費而毀諾之主張亦有所不符。聲請人復未提出其他證明文件以實其說，難認聲請人有因支出母親醫藥費之不可歸責於己之事由，致履行還款方案顯有困難之情事。　　　　
㈢、關於聲請人之財產收入及支出部分：聲請人名下除有6筆有效
    團體保單外，別無其他財產，此有本院依職權調查聲請人之
    稅務電子閘門財產所得調件明細表、法務部—高額壽險資訊
    連結作業表等件在卷為證（本院卷第111-114、119-121頁）
    。又聲請人陳稱目前擔任清潔工，月薪約25,000元，三節獎
    金是發600元大潤發禮卷，沒有年終獎金，沒有領取補助等
    語（本院卷第182頁），則本院即暫以聲請人陳報最近半年
    （即110年2月至110年7月）之每月平均薪資25,836元【計算
    式：（24,108＋27,000＋28,475＋20,700＋27,335＋27,000）÷6＋
    800÷12＝25,836元】，作為計算聲請人目前償債能力之依據
    。又聲請人稱其每月必要生活支出為租金6,000元、膳食費7
    ,000元、交通費434元、瓦斯費510元、電費87元、水費125
    元、手機費1,399元、健保費428元、勞保費635元、犬隻照
    顧費4,396元，總計21,014元。然查，就聲請人主張犬隻照
    顧費4,396元部分，並非必要生活支出，應予剔除；至聲請
    人所主張每月生活開銷之總額，仍不得高於行政院衛生福利
    部公告110年度每人每月必要生活費用15,946元（110年每月
    最低生活費一覽表，本院卷第209頁），則本件聲請人每月
    生活必要支出為15,946元，洵堪認定。
㈣、綜上，聲請人主張其無法清償債務等語，由聲請人每月薪資2
    5,836元，扣除每月必要生活支出15,946元觀之，尚餘9,890
    元可供清償債務，聲請人前置協商每月還款金額為5,031元
    。聲請人現積欠之債務，依債權人陳報（計算至110年8月份
    ），總計約70萬元，有債權人之陳報狀附卷可稽（本院卷第
    143、151、165頁），而聲請人為58年生，現年52歲，距勞
    保強制退休年齡65歲計算，尚有13年工作能力，就聲請人之
    債務數額、償債能力、工作穩定度及必要支出綜合觀之，以
    聲請人每月之收入扣除必要支出後，聲請人客觀上之經濟狀
    態仍具有清償能力，實不能排除未來有逐期清償債務之可能
    ，貿然准予清算，對債權人顯失公平，自難遽認聲請人確有
    消債條例第3條所定「不能清償或有不能清償之虞」之情形
    。　
㈤、又關於聲請人前開所述每月支出部分，聲請人之手機費高達1
    ,399元，依一般通訊常情，通訊業者通常係將高單價手機價
    金轉嫁於手機月租費，惟聲請人提出之財產及收入狀況書卻
    記載係因家中無第四台及網路，顯然未為真實之陳述。另聲
    請人聲請清算時，陳稱其與家人平均分攤租金、水電瓦斯費
    ；於本院訊問時，則稱其支出大於收入，每月尚須兒子資助
    ，嗣又改稱有與兒子共同分攤租金及水電瓦斯費云云，從而
    ，聲請人於本件聲請之初或於本院訊問時，就其支出狀況為
    前後不一之說明，致本院無從知悉聲請人實際經濟狀況而為
    斟酌，難認聲請人已盡據實陳報以配合法院各項債務清理程
    序進行之協力調查義務，而有消債條例第82條所定情形，揆
    諸上開規定及說明，自應駁回聲請人清算之聲請。
四、綜上所述，聲請人與金融機構協商成立，非因不可歸責於己
    之事由，致履行顯有重大困難，核與消債條例第151條第7款
    所定要件不符；且依本件聲請人之每月收入亦不能認定不足
    以維持基本生活，依其上開信用、財產、勞務能力所具之清
    償能力以觀，亦難遽認聲請人有不能清償債務或有不能清償
    之虞之情形，核與消債條例第3條所定要件不符，且此要件
    不符亦無從補正，聲請人亦有未盡據實陳述義務之情形存在
    ，揆諸前開說明，其聲請清算為無理由，應予駁回，爰裁定
    如主文。
中　　華　　民　　國　　110 　年　　9 　　月　　27　　日
　　　　　　　　　民事第二庭　　法　官　林麗玉
以上正本係照原本作成。
如不服本裁定，應於裁定送達後10日內，以書狀向本院提出抗告
，並繳納抗告費新臺幣1千元。
中　　華　　民　　國　　110 　年　　 9　　月　　27　　日
　　　　　　　　　　　　　　　　書記官　郭春慧